臺灣高等法院臺中分院民事判決　　 95年度醫上字第9號
上　訴　人　乙○○
法定代理人　甲○○
訴訟代理人　王朝揚　律師
複 代理 人　劉錫純
被 上訴 人　丙○○
　　　　　　財團法人埔里基督教醫院
上　一　人
法定代理人　丁○○
共　　　同
訴訟代理人　吳梓生　律師
　　　　　　李進建　律師
上列當事人間請求損害賠償事件，上訴人不服台灣南投地方法院
95年度醫字第1號中華民國95年9月4日第一審判決，提起上訴，
本院於95年12月26日言詞辯論終結，判決如下：
    主  文
上訴駁回。
第二審訴訟費用由上訴人負擔。
    事實及理由
一上訴人起訴主張
  (一)被上訴人丙○○係被上訴人財團法人埔里基督教醫院（下稱
    埔基醫院）所僱用之婦產科醫師，上訴人乙○○之母甲○○
    ，於生產前曾至埔基醫院由被上訴人丙○○進行產檢乙次，
    被上訴人丙○○卻未對上訴人之母詳為各項產前檢查，亦未
    詳細判斷檢查所得訊息，進而採取對孕婦及胎兒最安全之生
    產方式。其在為上訴人之母進行超音波檢查時，僅表示胎兒
    蠻大的，並未對上訴人之母詳細說明胎兒之體重究為多少，
    亦未說明上訴人之母有妊娠糖尿病之情形，而僅告知待陣痛
    時赴院生產即可。上訴人之母接受其建議，於民國（下同）
    91年4月10日住進被上訴人埔基醫院產房待產，詎在分娩過
    程中，胎兒頭部產出時始發現胎兒體重超過預期，胎兒身體
    過大難以完全娩出，被上訴人丙○○竟未立即採取現今台灣
    婦產科醫界所普遍熟知之處理程序，未即時召集小兒科、外
    科等醫師，而僅召集數名護理人員協助，丙○○並用力持續
    按壓上訴人之母下腹部，並囑咐上訴人之母要持續出力，至
    上訴人於上訴人之母產道內被擠壓約5分鐘，強行將上訴人
    拉出，致上訴人受有右臂神經叢損傷，右手臂遺存顯著運動
    障礙之重大傷害。
  (二)醫療行為之本質在於提供專業技術及服務，且消費者可能因
    接受該服務而陷於安全或衛生上之危險，故有消費者保護法
    第7條之適用。醫師於實施醫療行為服務時，負有說明之義
    務，應說明醫療服務有危害身體、健康之可能，並說明緊急
    處理辦法，否則該服務即有安全或衛生上之危險。而胎兒如
    超過4000公克即過重，以自然生產極容易發生胎兒肩難產現
    象，上訴人出生時之體重為4650公克，而超音波一般誤差在
    百分之15左右，則被上訴人丙○○在產檢時，即有預見胎兒
    體重過重之可能，且在產前亦知悉上訴人之母有妊娠糖尿病
    ，而妊娠糖尿病患者之胎兒肩膀比一般胎兒寬，與過重之胎
    兒經產道生產時，均較容易發生肩難產，被上訴人丙○○未
    評估以自然產將發生肩難產之機率，或對胎兒可能造成受傷
    或死亡之影響，未對上訴人之母之妊娠糖尿病情形予以追蹤
    或檢驗，亦未將其影響告知上訴人之母，復未要求上訴人之
    母再回醫院進一步產前檢查，僅告知待陣痛時赴院生產即可
    ，致令上訴人之母無選擇採用剖腹產或其他手術以防止肩難
    產發生之機會，亦無從在產前於其他醫院檢查，尋求其他意
    見或建議，藉以審慎評估採取何種生產方式為當。被上訴人
    丙○○所提供之醫療服務顯欠缺通常可合理期待之安全性，
    而有過失。
  (三)被上訴人丙○○係被上訴人埔基醫院所僱用之醫師，因其過
    失致上訴人右臂神經叢受損，而本件醫療給付之對象除上訴
    人之母甲○○外，亦應及於上訴人出生前（即胎兒）及出生
    後，即上訴人亦為被上訴人丙○○及被上訴人埔基醫院醫療
    給付行為之債權人，故上訴人依民法第184條第1項、第2項
    、第188條、第191條之3、第193條及第195條規定侵權行為
    法則、同法第227條、第227條之1關於債務不履行 (不完全
    給付）及舊消費者保護法第7條之規定，訴請被上訴人丙○
    ○與被上訴人埔基醫院負連帶損害賠償責任，賠償金額如訴
    之聲明所示。
二被上訴人辯稱：參照司法院81廳民1字第02696號研究意見，請
  求權人為無行為能力者，於其法定代理人或依民事訴訟法第51
  條第2項規定選任之特別代理人得代為行使權利時，其請求權
  既已處於得行使之狀態，則消滅時效應自該時起算。上訴人91
  年4月11日出生後即有右手活力差之情形，被上訴人埔基醫院
  之護理人員於當日清晨3時許，上訴人辦理住院時，即將上訴
  人之情況告知上訴人之父。同年4月12日上訴人會診骨科時，
  骨科謝醫師亦曾向上訴人家屬解釋上訴人右手之情形，至上訴
  人4月16日出院前，被上訴人埔基醫院之護理人員已數度告知
  上訴人手臂之狀況，上訴人家屬均表示可接受。且上訴人於91
  年5月14日曾於被上訴人埔基醫院復建科複診，經診斷為右臂
  神經叢損傷，上訴人並持續接受該院復健科多次治療，被上訴
  人埔基醫院並建議其轉診長庚醫院莊垂慶教授門診，故上訴人
  之請求權至遲於91年5月14日起，即處於得行使之狀態，然自
  其知悉至起訴時業已3年餘，依民法第197條之規定，縱上訴人
  對被上訴人有損害賠償請求權，亦已罹於2年之請求權時效，
  被上訴人等自得主張時效抗辯而拒絕給付。另無論就立法目的
  、立法趨勢、實務見解，抑或就醫療發展而言，應認醫療行為
  無消費者保護法之適用，本件應不得課予被上訴人「無過失責
  任」，況且本件被上訴人並無醫療過失。
三本件第一審對於上訴人之請求，判決敗訴，上訴人不服，求為
  廢棄原判決並請求被上訴人給付如上訴聲明之金額。被上訴人
  則求為判決駁回上訴。
四本件事實理由及本院關於兩造攻擊防禦方法之意見及法律上之
  意見，除時效並未完成，損害賠償請求權並未消滅外，其餘與
  第一審判決書記載者相同，茲引用之。
五上訴人提起上訴主張
  (一)被上訴人從未明確告知上訴人係受臂神經叢損傷，復未說明
    其造成之原因為何及其是否有康復之機會，僅僅告知上訴人
    之法定代理人，將上訴人轉至復健科治療即可，故上訴人之
    法定代理人始終誤認為上訴人僅需持續復健即有完全康復之
    一日，且未曾慮及上訴人之臂神經叢損傷係被上訴人之侵權
    行為所生之損害，直至94年6月3日經友人介紹前往台北榮民
    總醫院門診時，經主治醫師告知使嚇然知悉上訴人之右臂神
    經叢損傷暨其造成原因，且另需開刀治療，並令造成其右手
    活動能力減少，故本件請求權時效應自上訴人之法定代理人
    於94年6月3日至台北榮民總醫院門診時起算，方屬合理。
  (二)原審判決認定被上訴人所為醫療行為無消費者保護法第7條
    規定之適用，共適用法則顯有不當
    查上訴人主張被上訴人丙○○侵權行為之發生時點為91年4
    月11日，故消費者保護法於92年修正公布第7條之1規定: 「
    企業經營者主張其商品疏通進入市場，或其服務於提供時，
    符合當時科技或專業水準可合理期待之安全性者，就其主張
    之事實負舉證責任，商品或服務不得僅因其後有較佳之商品
    或服務，而被視為不符合前條第一項之安全性。」及醫療法
    於93年4月28日修正公布第82條規定: 「醫療業務之施行，
    應善盡醫療上必要之注意。醫療機構及其醫事人員因執行業
    務致生損害於病人，以故意或過失為限，負損害賠償責任。
    」依據法律不溯及既往原則，本件並無上開新法之適用。是
    醫療行為之本質在於提供專業技術及服務，自提供醫療服務
    者觀之，固與商品無關，惟消費者保護法第2.3.4.7.8及9條
    之規定，均將「服務」與商品併列，視為對等之規範標的，
    並不限與商品有關，且消費者保護法及施行細則固均未就服
    務之具體內容加以定義，惟依消費者保護法第7條第1項規定
    可知，所稱服務應係指非直接以設計、生產、製造、經銷或
    輸入商品為內容之勞務給付，且消費者可能因接受該服務而
    陷於安全或衛生上之危險者而言，故本質上具有衛生或安全
    上危險之醫療服務，自有該法之適用。另參照85年12月31日
    行政院函頒實施之中華民國行業標準分類，醫院係歸類於社
    會服務業中之醫療保健服務業，可見醫療行為係服務之一種
    ，而消費者保護法施行細則於83年11月2日公布施行，亦未
    將醫療行為排除在外，足證法律並未將醫療服務行為排除在
    外。又醫療行為雖非以營利為目的，然消費者保護法第2條
    第2款所稱之營業，並不以營利為目的者為限，自不得以企
    業經營者有無營利性質為是否適用消費者保護法之判斷。依
    此，醫療行為應屬消費者保護法所稱服務之範圍。又服務於
    其提供時，未具通常可合理期待之安全性者，為消費者保護
    法第7條第1項所稱安全或衛生上之危險；且依消費者保護法
    施行細則第5條第1項規定，以服務之標準說明做為判斷是否
    具合理期待之安全性標準之一。是醫師於實施醫療行為服務
    時，負醫療說明之義務，應明確說明醫療服務有危害身體、
    健康之可能，並說明緊急處理辦法，否則該服務有安全或衛
    生上之危險。
六被上訴人於本院辯稱: 上訴人之損害賠償請求權確已罹於時效
  ，原審判決適用法規並無錯誤，認定事實亦無誤。醫療行為並
  無消費者保護法之適用，本件應不課予被上訴人無過失責任，
  原審判決並無適用法則不當。
七本院審理結果
  (一)上訴人主張：被上訴人丙○○受僱於被上訴人埔基醫院，為
    上訴人之母進行產檢乙次，卻未對上訴人之母詳為各項產前
    檢查，亦未詳細判斷檢查所得訊息，採取對孕婦及胎兒最安
    全之生產方式。在為上訴人之母進行超音波檢查時，並未對
    上訴人之母詳細說明胎兒之體重究為多少，亦未說明上訴人
    之母有妊娠糖尿病之情形。上訴人之母於91年4月10日住進
    產房待產，詎在分娩過程中，始發現胎兒體重超過預期，胎
    兒身體過大難以完全娩出，被上訴人丙○○竟未採取現今台
    灣婦產科醫界所普遍熟知之處理程序，並用力持續按壓上訴
    人之母下腹部，且囑咐上訴人之母要持續出力，至上訴人於
    上訴人之母產道內被擠壓約5分鐘，強行將上訴人拉出，致
    上訴人受有右臂神經叢損傷，右手臂遺存顯著運動障礙之重
    大傷害，請求被上訴人二人連帶負損害賠償責任等情。被上
    訴人則辯稱：依上訴人主張之上開事實，若被上訴人丙○○
    確有侵權行為，亦應於91年4月11日（上訴人出生時）即已
    發生。而於同日上午3時許，已告知上訴人之父上訴人之狀
    況；又於同年月12日告知上訴人家屬上訴人出院後應注意其
    手部活力，並減少牽扯；上訴人之母親於同日亦前往探視上
    訴人，又於同年月13日告知上訴人之母上訴人目前狀況，上
    訴人之母尚且表示擔心上訴人手臂問題等情，有上訴人於被
    上訴人埔基醫院住院時之護理記錄單在卷可證。則距上訴人
    於94年11月9日提起本件請求損害賠償之訴，顯已逾2年之期
    間，被上訴人辯稱其損害賠償請求權因自侵權行為發生時起
    已逾2年未行使而消滅。然查：民法第197條之所謂知有損害
    ，非僅單純知有損害而言，其因而受損害之他人行為為侵權
    行為，亦需一併知之，若僅知受損害及行為人，而不知其行
    為之為侵權行為，則無從本於侵權行為請求賠償，時效即無
    從進行（最高法院46年台上字第43號判決參照），依兩造上
    述無爭執之事實觀之，上訴人固於91年4月11日知有損害及
    行為人為被上訴人，但當時並未知悉被上訴人所為係侵權行
    為，時效無從進行，本件時效應自上訴人於94年6月3日至台
    北榮民總醫院門診時，醫生告知神經斷裂需要開刀治療，才
    知道上訴人之右臂神經叢損傷，會造成活動能力減少，故請
    求權時效應自94年6 月3日起算，並未逾2年時效期間，請求
    權並未消滅，合先敘明。
  (二)被上訴人丙○○於生產程序所為之醫療處理並無過失
  1.上訴人之母自懷胎以來，僅於91年3月28日至被上訴人埔基
    醫院進行產前檢查1次，據上訴人之母自述當時已屆預產期
    ，然上訴人之母卻未攜帶孕婦手冊及其他產檢資料，是被上
    訴人亦無從知悉上訴人之母懷孕期間其本身與胎兒之狀況，
    僅依上訴人之母表示此胎懷孕曾在其它醫院做過3、4次檢查
    無異常等語為判斷依據。又被上訴人依中央健康保險局末期
    懷孕常規檢查，為其抽血做Ｂ型肝炎、梅毒血清、德國麻疹
    抗體、以及尿液常規等檢查，均無異常。是被上訴人不知上
    訴人之母患有妊娠糖尿病，並無所謂未盡告知上訴人之母有
    妊娠糖尿病之責。而被上訴人丙○○雖曾向上訴人之母說明
    胎兒體重大小，但又囑咐上訴人之母應儘快將先前相關產檢
    資料攜至被上訴人埔基醫院，以評估上訴人之母與上訴人之
    狀況，然上訴人之母至生產前，均未再返回門診，是實難謂
    被上訴人丙○○有何違反告知或說明之義務。況被上訴人丙
    ○○於該次門診以超音波檢查，曾告知上訴人之母預估胎兒
    體重約為3986公克，與前一胎相近。而此為上訴人之母第三
    胎，前一胎體重為3950公克，亦係經產道自然產。
  2.上訴人之母係於91年4月10日下午6時45分因規則陣痛而入院
    待產，而上訴人之母仍未攜帶先前於其他醫療院所產檢之資
    料及孕婦手冊，故被上訴人丙○○僅能依前次產檢報告進行
    評估。嗣於當日晚間9時25分為上訴人之母進行檢查後，發
    現其有嚴重貧血之徵狀，又因上訴人之母膚色暗黃，懷疑有
    黃疸症狀，經抽血檢查發現肝功能指數略高。而上訴人之母
    入院時正值晚餐後，並無足夠空腹時間避免手術麻醉風險，
    且嚴重貧血倘貿然實施剖腹生產手術，將極易因子宮收縮不
    佳而大量出血，有立即致命之危險。因此，本件被上訴人丙
    ○○採用自然產方式，應屬合理（見原審卷第102頁之一埔
    里基督教醫院護理記錄單）。
  3.被上訴人丙○○於本件肩難產發生時，立即告知上訴人之母
    停止用力，並呼叫護理人員支援，依標準程序，先由護士二
    人將上訴人之母大腿抬起，彎曲膝蓋推向上訴人之母腹部，
    並由上訴人之母右側之護士在上訴人之母恥骨上緣向下施壓
    ，並由被上訴人丙○○將上訴人之母會陰切開後，適度向下
    牽引胎兒頭部，使胎兒肩部順利娩出。被上訴人丙○○於上
    訴人之母生產過程均採用肩難產標準處理程序，並非如上訴
    人所稱有何違反，被上訴人丙○○於上訴人之母發生肩難產
    時之處理並無過失，此有埔里基督教醫院護理記錄單附卷可
    稽（見原審卷第102頁）。
  4.上訴人所稱被上訴人採用於上訴人之母產道部位擠壓約5分
    鐘之方式，實屬對新生兒護理紀錄之誤會。按上該紀錄單為
    「3:04陰道生產，娩出壹名女嬰出生時于產道擠壓約5分鐘
    才娩出，右手活力差無擁抱及抓握反射…」，係指因為發生
    肩難產，上訴人當時被卡在產道內，所以在出生時于產道內
    被擠壓約5分鐘才娩出，並非指接生醫師在上訴人之母產道
    部位擠壓。
  5.依卷附之埔里基督教醫院新生兒出生護理記錄所載上訴人出
    生後體重4650公克，出生時又發生肩難產，臨床上合理懷疑
    母親有百分之9機會患有妊娠性糖尿病，護士方在上訴人新
    生兒護理紀錄上勾選妊娠性糖尿病，此係產後對上訴人之母
    之懷疑及臆斷，而非對上訴人之母產前之確定診斷（參閱原
    審卷第110頁至第121頁附之新生兒出生護理記錄、護理記錄
    單、兒入院患者護理評估表，外放病歷表）。
  6.至目前為止，醫學上並無準確之方法來確認哪些胎兒會發生
    肩難產，所以絕大多數肩難產無法預測，亦無法預防。而用
    超音波評估胎兒體重是不太可靠的，美國婦產科醫學會於公
    元2000年即指出：沒有超音波程式可以充分準確地預估巨嬰
    症（fetal macrosomia），以作為臨床上處理病人依據；用
    超音波評估胎兒體重是不太可靠的，當然不建議常規使用超
    音波來確認巨嬰。且以超音波預估胎兒體重之一般誤差約為
    正負百分之7.6至百分之10，極端誤差方高達正負百分之15
    ，並非如上訴人所稱一般誤差約為百分之15。所以在臨床上
    若用採極端誤差為基礎來預防胎兒過大之難產，進行所謂之
    預防性剖腹產手術，其所耗費之金錢、人力、物力，極為龐
    大。本件上訴人及上訴人之母顯然並不符合美國婦產科醫學
    會於西元2000年根據證據醫學，在臨床處置考慮計畫性剖腹
    生產之情形（見原審卷第158頁至第159頁）。綜上，本件被
    上訴人丙○○所辯於生產程序所為之醫療處理並無過失，尚
    屬可信。
  (三)上訴人另以：被上訴人所為醫療行為有消費者保護法第7條規
    定之適用
    1.按消保法第7條雖規定：「從事設計、生產、製造商品或
      提供服務之企業經營者應確保其提供之商品或服務，無安
      全或衛生上之危險。商品或服務具有危害消費者生命、身
      體、健康、財產之可能者，應於明顯處為警告標示及緊急
      處理危險之方法。企業經營者違反前二項規定，致生損害
      於消費者或第三人時，應負連帶賠償責任。但企業經營者
      能證明其無過失者，法院得減輕其賠償責任。」惟消費者
      保護法及其施行細則就所規範之服務意義為何，並無明確
      定義，故就何謂消費性服務為一般性之定義，有其困難，
      自更無從僅以文義解釋判斷醫療行為有無消保法之適用，
      而應分別各個法律行為之性質，而為合目的性之解釋。
    2.次按消費者保護法第1條第1項規定「為保護消費者權益，
      促進國民消費生活安全，提昇國民消費生活品質，特制定
      本法。」，此為消保法就該法之立法目的所為之明文規定
      ，是為法律條文之解釋時，即應以此明定之立法目的為其
      解釋之範圍。在消保法中之商品無過失責任制度，由於消
      費者無論如何提高注意度，也無法有效防止損害之發生，
      是藉由無過失責任制度之適用，迫使製造商擔負較重之責
      任，換言之，製造商在出售危險商品時，會將其所可能賠
      償之成本計入售價之中，亦即將使產品危險的訊息導入產
      品價格之內，帶有分擔危險之觀念在內。但就醫療行為，
      其醫療過程充滿危險性，治療結果充滿不確定性，醫師係
      以專業知識，就病患之病情及身體狀況等綜合考量，選擇
      最適宜之醫療方式進行醫療，若將無過失責任適用於醫療
      行為，醫師為降低危險行為量，將可能專以副作用之多寡
      與輕重，作為其選擇醫療方式之惟一或最重要之因素；但
      為治癒病患起見，有時醫師仍得選擇危險性較高之手術，
      今設若對醫療行為課以無過失責任，醫師為降低危險行為
      量，將傾向選擇較不具危險之藥物控制，而捨棄對某些病
      患較為適宜之手術，此一情形自不能達成消保法第1條第1
      項之立法目的甚明。另相較於種類及特性可能無限之消費
      商品，現代醫療行為就特定疾病之可能治療方式，其實相
      當有限，若藥物控制方式所存在之危險性，經評估仍然高
      於醫師所能承受者，而醫師無從選擇其他醫療方式時；或
      改用較不適宜但危險較小之醫療行為可能被認為有過失時
      ，醫師將不免選擇降低危險行為量至其所能承受之程度，
      換言之，基於自保之正常心理，醫師將選擇性的對某些病
      患以各種手段不予治療且此選擇勢將先行排除社會上之弱
      者，而此類病患又恰為最須醫療保護者。此種選擇病患傾
      向之出現，即為「防禦性醫療」中最重要的類型，同樣不
      能達成消費者保護法第1條第1項所明定之立法目的。而醫
      師採取「防禦性醫療措施」，一般醫師為免於訴訟之煩，
      寧可採取任何消極的、安全的醫療措施，以爭取「百分之
      百」之安全，更盡其所能，採取防禦性醫療，以避免一時
      疏忽，因未使用全部可能之醫療方法，藉以免除無過失責
      任。醫療手段之採取，不再係為救治病人之生命及健康，
      而在於保護醫療人員安全，過渡採取醫療措施，將剝奪其
      他真正需要醫療服務病人之治療機會，延誤救治之時機，
      增加無謂醫療資源之浪費，誠非病患與社會之福。依此所
      述，醫療行為適用消費者保護法無過失責任制度，反而不
      能達成消費者保護法第1條所明定之立法目的。是應以目
      的性限縮解釋之方式，將醫療行為排除於消費者保護法適
      用之範圍之列。是本院認將醫療行為適用於消保法，反而
      違背該法明定之立法目的，是縱文義解釋之最可能外延包
      括醫療行為在內，亦應用目的性限縮方式加以排除。從而
      ，醫療行為即無消費者保護法之適用（最高法院95年度台
      上字第2178號判決參照），上訴人主張依消費者保護法第
      7條規定，請求損害賠償，即非有據。
      綜上所述，上訴人請求被上訴人連帶給付上訴人7,980,84
      4元，及自起訴狀繕本送達之翌日起至清償日止，按年息
      百分之5計算之利息為無理由，原審雖以時效完成請求權
      消滅為理由駁回上訴人之起訴為不當，但依其他理由認為
      正當，結論並無不同，仍應予以維持，上訴意旨指摘原判
      決不當，核無理由，應予駁回。
八本件為判決之基礎已臻明確，上訴人所提證據調查之請求，已
  無必要。又兩造之其他攻擊防禦方法，亦無一一論述必要，併
  此敘明。
據上論結，本件上訴為無理由，依民事訴訟法第449條第2項、第
78條，判決如主文。
中　　華　　民　　國　　96　　年　　1 　　月　　9 　　日
　　　　　　　　　    民事第四庭審判長法　官　黃斐君
　　　　　　　　　　　　　　　　      法　官　陳蘇宗
　　　　　　　　　　　　　　　　      法　官  黃永祥
以上正本係照原本作成。
如對本判決上訴，須於收受判決送達後二十日內向本院提出上訴
書狀，其未表明上訴理由者，應於提出上訴後二十日內向本院提
出上訴理由書 (須按他造人數附具繕本)。
上訴時應提出委任律師為訴訟代理人之委任狀。具有民事訴訟法
第四百六十六條之一第一項但書或第二項之情形為訴訟代理人者
，另應附具律師及格證書及釋明委任人與受任人有該條項所定關
係之釋明文書影本。
　　　　　　　　　　　　　　　　　　　書記官　陳信和
中　　華　　民　　國　　96　　年　　1 　　月　　10　　日
                                                      Ｃ
